【裁判字號】    97,重抗,46
【裁判日期】    971030
【裁判案由】    聲明異議
【裁判全文】
臺灣高等法院臺南分院民事裁定  97年度重抗字第46號
抗  告  人
即 第 三人  林務局
相 對   人
即 債 權人  甲○○
相 對 人即
併案債權人  華南銀行股份有限公司
法定代理人  乙○○
上列當事人因聲明異議事件，對於中華民國97年8月28日臺灣臺
南地方法院裁定（96年度執字第11795號）提起抗告，本院裁定
如下：
    主  文
抗告駁回。
抗告訴訟費用由抗告人負擔。
    理  由
一、抗告人於原法院聲明異議及本院抗告意旨略以：本件執行標
    的中建物編號1之建號50號之未保存登記建物（以下稱系爭
    建物），當中有多棟為抗告人所有，並非債務人蔡金燕所有
    。而本件債權人聲請執行債務人之財產，並未善盡舉證責任
    ，竟在無任何外觀證據足使原法院認定系爭建物是屬於債務
    人財產之情況下，即不當指認該建物亦為債務人所有，而要
    求併同執行在內。且原法院亦未詳查，即將抗告人所有之系
    爭建物一併誤為查封及拍賣，經向原執行法院聲明異議請求
    撤銷該不法之執行程序，詎原法院竟裁定駁回抗告人之異議
    ，爰提起抗告，請求廢棄原裁定云云。
二、按執行法院如發見債權人查報之財產確非債務人所有者，應
    命債權人另行查報，於強制執行程序開始後始發見者，應由
    執行法院撤銷其處分，強制執行法第17條定有明文。而債權
    人查報之財產是否確屬債務人之財產，執行機關僅能就財產
    上之外觀認定，如係不動產者，應以地政機關登記名義之外
    觀為調查認定之依據；如未於地政機關登記者，得依房屋納
    稅義務人、建造執照、使用執照等相關公文書認定之。從而
    ，若債權人無法提出上開證據，使執行法院得由外觀上即可
    為債權人所查報之財產屬於債務人所有之認定時，執行法院
    應依職權撤銷執行之處分，無待第三人提起異議之訴之餘地
    （最高法院88年度台抗字第610號裁判意旨參照）。次按第
    三人就執行標的物有足以排除強制執行之權利者，得於強制
    執行程序終結前，向執行法院對債權人提起異議之訴。如債
    務人亦否認其權利時，並得以債務人為被告，強制執行法第
    15條定有明文。而強制執行法第15條所謂就執行標的物有足
    以排除強制執行之權利者，係指對於執行標的物有所有權、
    典權、留置權、質權存在情形之一者而言（最高法院44年台
    上字第721號、68年台上字第3190號判例意旨參照）。又按
    當事人或利害關係人，對於執行法院強制執行之命令，或對
    於執行法官、書記官、執達員實施強制執行之方法，強制執
    行時應遵守之程序，或其他侵害利益之情事，得於強制執行
    程序終結前，為聲請或聲明異議。但強制執行不因而停止；
    強制執行法第12條第1項亦定有明文。「若該（經查封）財
    產是否債務人所有尚待審認方能確定，執行法院既無逕行審
    判之權限，尤非聲明同法第12條所定之異議所能救濟，自應
    依同法第16條（已修正為第15條）之規定，指示主張有排除
    強制執行權利之第三人，提起執行異議之訴，以資解決。」
    （最高法院49年台抗字第72號判例參照）。故第三人對執行
    標的物有所有權或對於為執行標的之債權或其他財產權有所
    有權者，得提起第三人異議之訴排除強制執行。此與同法第
    12 條規定當事人或利害關係人，對於執行法院強制執行之
    命令強制執行時應遵守之程序，或其他侵害利益之情事，得
    於強制執行程序終結前，為聲請或聲明異議之情形有別。亦
    即第12條規定之「聲請或聲明異議」，僅指對強制執行過程
    中執行法院之命令、執行人員之執行方法、程序事項及其他
    侵害利益之情事而言，至於涉及私權之爭執，因執行法院僅
    作形式認定，無審認實體權利存否之權，故若實體權益法律
    關係未盡明確時，應由當事人另依民事訴訟程序謀求救濟，
    要非本條規定聲明異議所能解決（最高法院79年度台抗字第
    310號裁判要旨參照）。
三、經查：
  (一)原法院於民國（下同）97年9月1日就本件執行標的物實施第
    4次公開拍賣程序，由債權人甲○○以新台幣（下同）9302
    萬5000元承受等情，有拍賣通知、拍賣不動產筆錄附於原法
    院卷可稽。又本件執行標的物雖於拍賣程序由債權人承受，
    然該執行標的物之權利尚未移轉與債權人，此經本院查閱原
    法院卷宗無訛，是本件執行程序尚未終結，抗告人提起本件
    聲明異議固無不合，惟查：抗告人曾於96年10月22日向原法
    院聲明異議，主張系爭建物中附圖編號4之建築物係抗告人
    所有，故不得拍賣等語，業經原法院於96年11月19日裁定聲
    明異議駁回，嗣經抗告人提起抗告，又經本院於97年1月11
    日裁定抗告駁回而確定，有上開二件裁定可憑，是抗告人對
    此確定之部分不得再聲明異議。
  (二)又抗告人雖抗辯：系爭建物中亦有多棟建物係屬伊所有云云
    ，惟並無舉出任何證據為憑，且強制執行程序特重迅速確實
    ，執行法院應依前開規定，就其調閱卷宗或詢問當事人或命
    債權人查報或依職權調查所得卷證資料，而為形式上之審查
    ，基此，系爭建物所有權之誰屬，係實體上之問題，非聲明
    異議程序所能解決，若抗告人主張其為系爭建物之真正所有
    權人，因執行法院僅作形式認定，無審認實體權利存否之權
    ，抗告人自應依強制執行法第15條規定，另循民事訴訟程序
    謀求解決，乃其未此之為，逕依強制執行法第12條規定聲明
    異議，即難謂合；原裁定駁回其異議聲明，於法並無不合，
    抗告人未具理由空言指摘原裁定不當，求予廢棄，非有理由
    ，應予駁回。
四、據上論結，本件抗告為無理由，依強制執行法第30條之1、
    民事訴訟法第495條之1第1項、第449條第1項、第95條、第
    78條，裁定如主文。
中    華    民    國    97    年    10    月    30    日
                    民事第四庭  審判長法  官  王惠一
                                      法  官  王浦傑
                                      法  官  蘇重信
上為正本係照原本作成。
如不服本裁定，僅得於收受本裁定正本送達後10日內以適用法規
顯有錯誤為理由，向本院提出再抗告狀（須附繕本）依法應繳納
抗告費新台幣1千元，並委任律師為訴訟代理人，經本院許可後
始可再抗告於最高法院。
中    華    民    國    97    年    10    月    30    日
                                      書記官  陳嘉琍
【附記】
民事訴訟法第495條之1第2項準用同法第466條之1第1、2項規定
：
(1)對於第二審判決上訴，上訴人應委任律師為訴訟代理人。但上
  訴人或其法定代理人具有律師資格者，不在此限。
(2)上訴人之配偶、三親等內之血親、二親等內之姻親，或上訴人
  為法人、中央或地方機關時，其所屬專任人員具有律師資格並
  經法院認為適當者，亦得為第三審訴訟代理人。
民事訴訟法第466條之2：
  上訴人無資力委任訴訟代理人者，得依訴訟救助之規定，聲請
  第三審法院為之選任律師為其訴訟代理人。


司法院資訊處製作；財團法人民間司法改革基金會備份。
